【裁判字號】    98,訴,763
【裁判日期】    980721
【裁判案由】    護照條例
【裁判全文】
臺灣高雄地方法院刑事判決               98年度訴字第763號
公  訴  人  臺灣高雄地方法院檢察署檢察官
被      告  丙○○
上列被告因違反護照條例等案件，經檢察官提起公訴（97年度偵
字第34653 號），本院判決如下：
    主  文
丙○○犯詐欺取財罪，處有期徒刑參月，如易科罰金，以新臺幣
壹仟元折算壹日，減為有期徒刑壹月拾伍日，如易科罰金，以新
臺幣壹仟元折算壹日。又將護照交付他人以供他人冒名使用，處
有期徒刑伍月，如易科罰金，以新臺幣壹仟元折算壹日，減為有
期徒刑貳月拾伍日，如易科罰金，以新臺幣壹仟元折算壹日。應
執行有期徒刑參月，如易科罰金，以新臺幣壹仟元折算壹日。
    事  實
一、丙○○基於意圖為自己不法所有及將護照交付他人使用之犯
    意，於民國96年1 月下旬某日（起訴書誤載為2 月上旬），
    佯邀黃俊銘（另為不起訴處分）與其前妻即丙○○胞姐潘美
    玲出國同遊，致黃俊銘、潘美玲陷於錯誤，同意由丙○○代
    為辦理並領取護照。丙○○旋將自己與潘美玲、黃俊銘之個
    人資料交付不知情之佑鴻旅行社申請護照，並於96年2 月6
    日領取自己與潘美玲、黃俊銘之護照後，丙○○以此方式詐
    得潘美玲及黃俊銘之護照後，即將其自己與黃俊銘之護照於
    96年2 月6 日至96年4 月24日（詳後述）間某日，交付予大
    陸人蛇集團使用，大陸人蛇集團則於不詳時間、地點將丙○
    ○與黃俊銘之護照（護照號碼000000000 號、000000000 號
    ）換貼大陸女子王鳳燕、孫華（均業經桃園地檢署聲請簡易
    判決處刑）之照片，並變造署名為「潘燕燕」、「黃郡茗」
    之中華民國護照，嗣96年10月29日16時許，王鳳燕、孫華於
    桃園國際機場，持前開經變造後之護照欲搭乘中華航空CI00
    6號班機轉往美國洛杉磯時為警查獲，始循線查悉上情。
二、案經內政部入出國移民署國境事務大隊移送臺灣桃園地方法
    院檢察署呈請臺灣高等法院檢察署移轉臺灣高雄地方法院檢
    察署檢察官偵查起訴。
    理  由
壹、程序部分
    按被告以外之人於審判外之陳述，雖不符刑事訴訟法第159
    條之1 至之4 之規定，但經當事人於審判程序同意作為證據
    ，法院審酌該言詞陳述或書面陳述作成時之情況，認為適當
    者，亦得為證據，刑事訴訟法第159 條之5 第1 項定有明文
    。本判決所引用之其他證據（詳後述），檢察官及被告均未
    爭執其證據能力，並同意作為證據（A5卷第16頁），依前揭
    說明，本院審酌其作成時之情況，認為並無不當之情事，均
    得作為證據。
貳、實體部份
一、訊據被告丙○○固坦承將其自己與潘美玲、黃俊銘之個人資
    料委託佑鴻旅行社申請護照，嗣其與黃俊銘之護照（護照號
    碼000000000 號、000000000 號）經大陸人蛇集團換貼大陸
    女子王鳳燕、孫華之照片，並變造署名為「潘燕燕」、「黃
    郡茗」後，96年10月29日16時許，王鳳燕、孫華於桃園機場
    持前開經變造後之護照，欲搭乘中華航空CI006 號班機轉往
    美國洛杉磯時為警查獲等節，惟否認有何詐欺取財、將護照
    交付他人以供他人冒名使用之犯行，並辯稱：當初伊想帶婆
    婆出國玩，並撮合已離婚的黃俊銘、潘美玲，就安排要一起
    出國玩，並代為辦理黃俊銘、潘美玲的護照，但後來伊婆婆
    生病住在義大醫院約1 個月後去世，所以就沒有出國，後來
    伊公公也小中風住義大醫院，伊都在醫院照顧，期間家裡遭
    小偷，但伊覺得沒有重要東西被偷，所以沒有報警，只有換
    鎖，伊不知道護照被竊，後來經桃園機場通知才知道護照被
    冒用云云。經查：
  (一)被告上揭犯行業據證人黃俊銘於偵訊時結證稱：我的護照是
    96年過年時被告幫我辦的，她說她公公、婆婆想去大陸玩，
    她要找他姐姐一起去，問我要不要去，我把身分證、退伍令
    交給她辦護照，大概過了2 個星期，我跟她拿回身分證，退
    伍令是過了一段期間才拿回來，她沒有跟我說辦的如何，也
    沒有把護照拿給我，之前沒有聽過被告家裡遭小偷，是本案
    發生後，被告才跟我說她家裡遭小偷等語（A1卷第4 頁）；
    證人孫華、王鳳燕於警詢、偵訊時分別證稱：「黃郡茗」、
    「潘燕燕」的中華民國護照是96年10月29日在臺灣桃園機場
    拿到，接洽的人跟我講好到了機場後，到某個垃圾桶下面拿
    護照等語明確（A2卷第36、48、141 頁，A3卷第83、118 頁
    ），此外並有被告及黃俊銘之中華民國普通護照申請書及護
    照影本、「黃郡茗」及「潘燕燕」中華民國護照影本、入出
    國及移民署國境事務大隊鑑識調查隊鑑定書等在卷可稽。
  (二)被告雖以前揭情詞置辯，惟：
  1.被告於偵訊、本院審理時陳稱：伊、潘美玲、黃俊銘之護照
    均放置在高雄縣燕巢鄉○○路71巷46號的房間抽屜，伊直至
    被通知後，回家查看才知道護照不見，伊記得公公生病住義
    大醫院期間，家裡有被人翻箱倒櫃過，因為只損失1 條小鍊
    子，所以沒有報警，也沒有留意護照不見，潘美玲、黃俊銘
    辦理護照之費用都由伊支出云云（A2卷第196 頁），惟證人
    乙○○即被告配偶於本院審理時結證稱：被告發現戶籍地遭
    小偷，但沒有告訴我，被告只說過要與她姐姐出國玩，沒有
    提過要帶我父母親出國玩，被告經濟不寬裕等語（A6卷第22
    至30頁），是被告辯稱欲帶其公、婆出國遊玩，卻未告訴配
    偶，且經濟不寬裕之情況下，竟出資幫潘美玲、黃俊銘辦理
    護照，已與常情有違，又證人黃俊銘於偵訊時證稱：被告說
    她公、婆想去大陸玩，她要找他姐姐一起去，問我要不要去
    等語（A1卷第4 頁），業如上述，且被告於偵訊時陳稱：96
    年過前，本來我要跟公公去四川玩云云（A2卷第196 頁），
    然被告卻僅委託佑鴻旅行社辦理伊、潘美玲、黃俊銘之護照
    ，並未辦理台胞證，顯然違反常理。
  2.另被告婆婆曾出國前往泰國、大陸等處，已是10年前之事，
    被告婆婆長期患有高血壓、糖尿病，95年至96年間均要長期
    服藥乙情，業據證人乙○○即被告配偶於本院審理時結證明
    確（A6卷第29頁），又被告婆婆甫於96年2 月9 日至96年3
    月17日因「肺結核」、「肺炎併發呼吸衰竭及敗血性休克」
    於義大醫院住院治療，被告婆婆並於96年2 月確診為開放性
    肺結核病患，並曾於住院期間併發敗血性休克，其於95年底
    至96年2 月確認之前，應已是開放性肺結核患者，故當時並
    不適合出國旅遊乙情，有財團法人義大醫院98年7 月7 日義
    醫字第09801147號函在卷可證（A2卷第16頁），則被告辯稱
    其欲帶婆婆出國遊玩，而邀黃俊銘、潘美玲一起前往，故幫
    其2人辦理、領取護照云云，尚難憑採。
  (三)被告向潘美玲、黃俊銘佯稱欲偕其2 人出國遊玩，至其2 人
    陷於錯誤而將個人資料交付被告，並同意代辦之旅行社將申
    辦之護照交付被告，被告所為應係犯刑法第339 條第1 項之
    詐欺取財罪，被告一行為致潘美玲、黃俊銘陷於錯誤，而交
    付財物之詐欺取財犯行，係一行為觸犯數罪名，應論以想像
    競合犯，從一重處斷。公訴意旨所犯法條雖未論及，然事實
    欄部分已記載：被告佯邀黃俊銘與潘美玲出國同遊，經其應
    允後，丙○○旋將自己與潘美玲、黃俊銘之個人資料委託不
    知情之旅行社申請護照，於96年2 月6 日領取等語，應認該
    詐欺取財部分，業經提起公訴，本院自得依法審理。被告將
    其與黃俊銘之護照交付他人以供他人冒名使用，係犯護照條
    例第24條第3 項之交付護照供他人冒名使用罪，被告一行為
    交付其與黃俊銘之護照供他人冒名使用，係一行為觸犯數罪
    名，應論以想像競合犯，從一重處斷。被告上開詐欺取財及
    交付護照供他人冒名使用之行為，非不可分，核屬各自獨立
    之犯行，應分論併罰。
  (四)爰審酌被告向黃俊銘、潘美玲佯稱出國旅遊，致其等陷於錯
    誤而取得其2 人之護照，復將其自己與黃俊銘之護照交付大
    陸人蛇集團使用，影響我國國際聲譽及護照核發之正確性，
    犯後否認犯行，難見悔意等一切情狀，分別量處如主文所示
    之刑，並均諭知易科罰金折算標準。另依罪疑有利歸被告原
    則，應認被告交付護照時間係在96年4 月24日之前，符合中
    華民國96年罪犯減刑條例所定之減刑要件，爰依該條例第2
    條第1 項第3 款之規定減其宣告刑2 分之一，並依法定其應
    執行刑及諭知易科罰金折算標準。
二、不另為無罪諭知部分：公訴意旨另以被告亦將潘美玲之護照
    交付大陸人蛇集團使用，因認此部分亦涉及護照條例第24條
    第3 項之交付護照供他人冒名使用罪等語，惟查：按犯罪事
    實應依證據認定之，無證據不得認定其犯罪事實；不能證明
    被告犯罪者，應諭知無罪之判決，刑事訴訟法第154 條第2
    項、第301 條第1 項定有明文。次按「認定不利於被告之事
    實，須依積極證據，苟積極證據不足為不利於被告事實之認
    定時，即應為有利於被告之認定，更不必有何有利之證據」
    、「刑事訴訟法第161 條已於91年2 月8 日修正公布，修正
    後同條第1 項規定：檢察官就被告犯罪事實，應負舉證責任
    ，並指出證明之方法。因此，檢察官對於起訴之犯罪事實，
    應負提出證據及說服之實質舉證責任。倘其所提出之證據，
    不足為被告有罪之積極證明，或其闡明之證明方法，無從說
    服法官以形成被告有罪之心證，基於無罪推定之原則，自應
    為被告無罪判決之諭知。」（最高法院30年上字第816 號、
    92年度台上字第128 號判例參照）。公訴人對被告將潘美玲
    之護照交付大陸人蛇集團使用乙情，未提出任何證據以實其
    說，又經調查證據結果，潘美玲之護照嗣於96年11月23日申
    報遺失，有外交部領事局98年3 月16日領一字第0985301227
    號函在卷可佐（A1卷第28頁），是尚不足以證明被告確有其
    所指之上揭犯行而達於無合理懷疑存在之程度，亦即未能達
    於有罪確信之程度，此部分應認不能證明被告犯罪，惟公訴
    意旨認與前揭起訴論罪科刑部分，有裁判上一罪關係，故不
    另為無罪判決之諭知，附此敘明。
據上論斷，應依刑事訴訟法第299 條第1 項前段，刑法第55條、
第339 條第1 項、第41條第1 項、第51條第5 款，護照條例第24
條第3 項，刑法施行法第1 條之1 ，中華民國96年罪犯減刑條例
第2 條第1 項3 款、第7 條，判決如主文。
本案經檢察官甲○○到庭執行職務。
中    華    民    國    98    年    7     月    21    日
                  刑事第一庭  審判長 法  官  蔡國卿
                                     法  官  張琬如
                                     法  官  王淑惠
以上正本證明與原本無異。
如不服本判決應於收受判決後10日內向本院提出上訴書狀，並應
敘述具體理由。其未敘述上訴理由者，應於上訴期間屆滿後20日
內向本院補提理由書(均須按他造當事人之人數附繕本)「切勿逕
送上級法院」。
中    華    民    國    98    年    7     月    21    日
                                     書記官  黃旭淑
附錄法條
刑法第339條
意圖為自己或第三人不法之所有，以詐術使人將本人或第三人之
物交付者，處5 年以下有期徒刑、拘役或科或併科1 千元以下罰
金。
以前項方法得財產上不法之利益或使第三人得之者，亦同。
前二項之未遂犯罰之。
護照條例第24條
偽造、變造護照足以生損害於公眾或他人者，處 5 年以下有期徒
刑，併科新臺幣 50 萬元以下罰金。
行使前項文書者，亦同。
將護照交付他人或謊報遺失以供他人冒名使用者，處 5 年以下有
期徒刑、拘役或科或併科新臺幣10萬元以下罰金。


司法院資訊處製作；財團法人民間司法改革基金會備份。
